【裁判字號】    89,上訴,167
【裁判日期】    890308
【裁判案由】    偽造文書等
【裁判全文】
臺灣高等法院刑事判決                  八十九年度上訴字第一六七號
    上  訴  人
    即  被  告  丙○○
    選任辯護人  李建賢
右上訴人，因偽造文書等案件，不服臺灣台北地方法院八十八年度易字第二六一四號
，中華民國八十八年十二月九日第一審判決（起訴案號：臺灣台北地方法院檢察署八
十八年度偵字第六五０三、一八六六四號）（併辦案號同署八十八年度偵字義九八０
四號）提起上訴，本院判決如左：
    主      文
原判決撤銷。
丙○○連續意圖為自己不法之所有，以詐術使人將本人之物交付，處有期徒刑陸月。
    事      實
一、丙○○經營服飾業不善，於八十七年十月間結束服飾店業務後，即已失業，且無
    償債能力，乃自八十七年十一月間起，基於概犯意，先後多次，連續意圖為自己
    不法所有，或募集民間互助會，自任會首取得會款後第三個月即宣告流會，或參
    加他人所募集之互助會，迅即標得會款而拒絕履行會員繳納會款之義務，而有左
    列連續詐欺犯行：
（一）丙○○於八十七年十月間，募集民間互助會，自任會首，並稱已有林麗玉、方
      萍和二名會員，各加入一會，而向李雪麗、戊○○、曹麗玉、丁○○、林照光
      、徐金蓮、趙麗楨、林淑津、王華樂等人邀集入會，約明由丙○○自八十七年
      十月十日起，迄八十八年九月十日止，連同會首共十二員，每會新臺幣（下同
      ）二萬元，採內標方式，每月十日在臺北市○○街八十三巷二十號二樓即丙○○住處開標，詎丙○○於八十七年十一月十日、十二月十日，分別由以林麗玉
      、方萍和以四千五百元、四千一百元，得標後，即宣告流會，以此詐術使其餘
      會員（此十二會中，扣除自任會首之丙○○，以及得標之會員林麗玉、方萍和
      ，實僅九名會員）均陷於錯誤，而交付會款二萬元予丙○○，迨八十八年一月
      十日該會停標，會員方知受騙。
（二）丙○○於八十七年十二月間，基於前開意圖為自己不法所有之概括犯意參加乙○所募集之支票互助會，約明自八十八年一月一日起至同年十一月一日止，連
      同會首共十二員，每會十萬元，採外標方式，每月一日在臺北市○○街、雙城
      街口附近之新葉餐廳開標，丙○○基於同一概括犯意，意圖為自己不法所有，
      於第一會立即詐稱願出一萬七千一百元利息，順利得標，以此詐術使乙○陷於
      錯誤，而於八十八年二月一日交付丙○○總面額共一百一十萬元之會員支票共
      十一張，丙○○加以提示之後，全部兌現，但因丙○○所交付會首乙○之第一
      紙會款支票即告跳票，經乙○催討，丙○○乃償還乙○現金十萬元，嗣丙○○
      即拒不繳交互助會款，乙○方知受騙。
二、案經乙○訴請臺灣臺北地方法院檢察署檢察官偵查起訴，及戊○○訴由臺灣臺北
    地方法院檢察署檢察官移請本院併案審理。
    理      由
一、訊據上訴人即被告（以下簡稱被告）丙○○矢口否認有詐欺犯行，辯稱：伊與告
    訴人戊○○係好友，伊所募集之民間會，因故停會，已一一告知會腳，戊○○因
    誤會而提出告訴，現已達成和解，至被告參加乙○於所募集之十萬元互助會，因
    景氣較差，被告遭人倒債及地下錢莊干擾，才發生退票情事，已與乙○和解，先
    償還十萬元等語。
二、經查：
    (1)右揭事實業據告訴人戊○○、乙○各於檢察官偵查中、原審審時指訴明確，乙○在本院調查時亦到庭供述在卷，核與被告在本院審理中自承已標得乙○所招互
    助會會金一百十萬元，自己簽名交付與會首之支票並未兌現，及自行起會部分開
    標二次就倒會等語在卷，且有告訴人戊○○、乙○所提出之互助會名單各一紙，
    乙○所提出之支票暨在存款不足退票理由單影本三紙均附於偵查卷可查。
    (2)被告自行募集之二萬元互助會，被告為會首，已再會員取得會款，乃於起會後
    二次標會，由林麗玉、方萍和先後標得會款後，即宣告停會，迄又未對林麗觀、
    方萍和訴請追訴其是否因林麗玉、方萍和標取會款後要求其墊付死會會款已有可
    疑，被告身為會首，理應對其餘該會會員負責，乃不待第三次開標即宣告停會而
    不交付會款，其有以會首身份無故停會之方法詐取其餘會員第一次會款至明，至
    被告另辯稱告訴人乙○所募之十萬元之支票互助會係採外標方式，非有豐厚之收
    入，殊難有資力參加，依常理會首對會員之參加應已多方徵信，以免損及自身權
    益，客觀上應無陷於錯誤之可能，伊係受於乙○之邀而入會，乙○自無陷於錯誤
    之可能，被告實因景氣轉差，遭人倒債及地下錢莊干擾，才發生退票情事，且已
    先還十萬元及以珠寶作抵外，已與乙○達成和解云云，但查告訴人乙○已否認曾
    與被告達成和解等語，有原審訊問及審判筆錄可稽，且迄無兩造達成協議之和解
    書可憑，而乙○所募支票會，甫一起會，旋遭被告標去，事後被告縱所開立之會
    款支票一再跳票，仍不置理，顯有詐欺故意，被告所辯各節，均與事理有違，毫
    無可採。
三、核被告佯以投標互助會款為名而詐欺乙○所募互助會支票之行為，係犯刑法第三
    百三十九條第一項之詐欺取財罪。被告另所為自任會首詐取戊○○等九人會款之
    行為，雖未經檢察官起訴因與前開有罪部分，即有裁判上一罪之關係，已為起訴
    效力所及，本院自得併為審理，被告先後多次詐欺取財之犯行，均時間緊接、犯
    罪構成要件相同，顯係基於概括犯意為之，應依連續犯之規定論以一罪，並加重
    其刑。
四、公訴意旨，另以被告明知自己於八十七年十月間結束服飾店後，即已失業，仍基
    於前開同一概括犯意，於八十七年十二月十七日，在臺北市○○○路○段三二三
    號某咖啡廳，意圖為自己不法所有，向己○○虛偽表示需款週轉，並詐稱二、三
    天內可以清償債務云云，且簽發一紙發票日八十七年十二月十九日，付款人花旗
    銀行之保證支票（支票號碼不詳），以此詐術取信於己○○，致己○○陷於錯誤
    ，交付丙○○現金九萬元，詎該紙支票屆期不獲兌現，丙○○乃復另立一紙面額
    九萬五千元，發票日八十八年一月九日，支票號碼0000000號，付款人美
    商花旗銀行之支票，交付己○○，換回前開支票，並表示以該票面額之五千元充
    作利息，以為搪塞，惟該紙面額九萬五千之支票仍不獲兌現，己○○始知受騙。
    原審應以被告自任會首之民間互助會，詐稱已有林麗玉、方萍和二名會員，各加
    入一會，而邀李雪麗、戊○○、曹麗玉、丁○○、林照光、徐金蓮、趙麗楨、林
    淑津、王華樂等人入會，約明由丙○○自八十七年十月十日起，迄八十八年九月
    十日止，連同會首共十二員，每會二萬元，採內標方式，每月十日在臺北市○○
    街八十三巷二十號二樓即丙○○住處開標，詎丙○○基於概括之犯意，先後於八
    十七年十一月十日、十二月十日，先後二次，分別冒以林麗玉、方萍和之名義，
    各填寫利息四千五百元、四千一百元，而偽造「林麗玉」、「方萍和」簽名之標
    單投標而行使之，均告得標，以此詐術使其餘會員（此十二會中，扣除自任會首
    之丙○○，以及並未參加互助會之林麗玉、方萍和，實僅九名會員）均陷於錯誤
    ，而交付扣除利息之會款予丙○○，丙○○先後二次冒標各得款十三萬九千五百
    元、十四萬三千一百元，共計二十八萬二千六百元，足以生損害於林麗玉、方萍
    和因認被告涉犯詐欺及偽造私文書罪嫌云云。惟查：
    犯罪事實之認定應憑證據，如未能發現相當證據，或證據不足以證明被告犯罪
      ，自不能以推測或擬制方法為有罪裁判之基礎。刑法第三百三十九條第一項之
      詐欺取財罪，係以行為人自始具不法所有之意圖為其要件，既為判斷犯罪是否
      成立及何時成立之前提，自須根據積極證據加以認定，但民事債務人未依債之
      本旨履行，在一般社會生活經驗上可能之原因非一，即使在債之關係成立之後
      惡意遲延給付甚或不為給付，倘無足以證明行為人原已具有圖得不法利益之其
      他具體事證，仍然僅屬單純之民事債權債務糾紛。
    被告與告訴人己○○於八十五年間經友人介紹認識後，雙方即迭有金錢上往來
      ，此除有被告所呈之美商花旗銀行台北分行、美國銀行中山分行之往來支票明
      細（八十八年一月二十六日調查證據聲請狀附表一、二）足參外，復有上訴人
      匯款二十八萬元予己○○之夫顧崑輝之世華聯合商業銀行送金簿存根聯附原審
      卷（第二十九頁）可稽，另被告更投保其所服務之國泰人壽保險股份有限公司
      多種終身壽險，此亦有所呈保險費送金單影本（原審卷第二十九至三十三頁）
      在卷可按，是告訴人己○○於與被告交往期間，其就被告之經濟情況甚或被告
      八十七年十月份服飾店即已結束營業等情，均知之甚詳，足見上訴人非惟未施
      用詐術使之陷於錯誤而交付財物，甚且告訴人於借款之時，業已知悉被告服飾
      店業已結束營業，而需借款週轉應急，故即使在債之關係成立後，被告未依債
      務本旨誠實履行債務，亦僅單純之民事債權債務糾紛，尚難據此未獲清償之事
      實，即遽以推斷告訴人借款時陷於錯誤，甚或被告有施用詐述或其他不法手段
      等情。
    再者，被告美商花旗銀行台北分行支存第000000000支票帳戶雖於八
      十七年十二月底起有多次存款不足，退票註銷記錄，惟係至八十八年二月十五
      日始正式公告拒絕往來，此有美商花旗銀行股份有限公司台北分行八十八年七
      月八日（八十八）消管第一七二三號履台灣台北地方法院檢察署函在卷（八十
      八年偵字第六五０三號卷第二十五頁）可稽，申言之，上訴人持所簽發花旗銀
      行支票向告訴人調現週轉時，尚未陷於經濟能力給付不能，且八十七年十二月
      至八十九年二月十五日期間，被告前開帳戶尚存入有一百七十餘萬元以供提兌
      ，而於告訴人持有之本件支票到期日前之八十七年十二月十九日及八十七年十
      二月二十一日，更存入有二十五萬元現金供票據提兌，此並有支票帳戶往來明
      細表可憑，足證被告並無詐欺之故意，被告此部分之犯罪既屬不能證明。
    被告於八十七年十月間所募集之二萬元民間互助會員林麗玉、方萍和，被告雖
      提不出林麗玉、方萍和之住址以供傳票，惟八十七年十一月互助會第一次開標
      時，確係由林姓會員（指林麗玉）得標，此業據當時到場之會員丁○○於本院
      調查中證述屬實（本院八十八年二月十八日訊問筆錄），而八十七年十二月第
      二次開標時，方萍和係以電話寄標之方式委託被告代為標取會款，亦經證人即
      會員甲○○○到庭證述開標當天確有會員打電話寄標屬實，足證林麗玉、方萍
      和確有其人，而非被告所虛捏。再為請會員丁○○、甲○○○及告訴人戊○○
      等人，除被告外，彼此間並不熟識，業據丁○○、甲○○○於本院調查中證述
      在卷，實難以被告提不出林麗玉、方萍和住址以供傳訊，即謂被告係偽造未參
      加互助會之林麗玉、方萍和名義冒標會款，此部分被告之犯罪亦屬不能證明，
      因公訴人認上開二罪，前者與以有罪部分有連續犯之關係，後者係併辦案件與
      有罪部分有連續犯及方法結果之牽連關係，爰不另為無罪之諭知。
五、原審以被告丙○○罪證明確，予以論罪科刑，固非無見，惟原判決就被告自任會
    首招募會員林麗玉、方萍和等人為會員，係冒用林麗玉、方萍和名義參加並冒名
    標取會款論以詐欺罪及行使準偽造私文書罪，即與事實有違，且就被告對己○○
    週轉資金未能履行給付，乃屬民事債務履行與否之問題，竟併論以連續詐欺亦有
    未當，被告上訴意旨否認犯罪，固無理由，惟原判決既有可議，即屬無從維持，
    應由本院予以撤銷改判，爰審酌被告以前未有刑案紀錄，素行尚佳，惟被告所詐
    得之款項為數不少，所生危害不輕，犯罪後與部分會員和解，但尚未完全履行，
    不宜宣告緩刑等情狀，判處如主文第二項所示之刑，用示懲儆。
據上論斷，應依刑事訴訟法第三百六十九條第一項前段、第三百六十四條、第二百九
十九條第一項前段，刑法第三百三十九條第一項、第五十六條，罰金罰鍰提高標
準條例第一條前段，判決如主文。
本案經檢察官覃正祥到庭執行職務。
中     華     民     國    八十九   年       三       月       八       日
                             臺灣高等法院刑事第二庭
            審判長法  官  戴  章  甫
                                       法  官  林  銓  正
                                       法  官  黃  金  富
右正本證明與原本無異。
檢察官如不服本判決應於收受送達後十日內向本院提出上訴書狀，其未敘述上訴之理
由者並得於提起上訴後十日內向本院補提理由書（均須按他造當事人之人數附繕本）
。
被告不得上訴。
                                       書記官  鄭  靜  如
中     華     民     國    八十九   年       三       月       十       日


司法院資訊處製作；財團法人民間司法改革基金會備份。
